臺灣臺北地方法院民事判決
110年度訴字第5041號
原      告  永驥開發有限公司

法定代理人  練成瑜  
訴訟代理人  姜鈺君律師
被      告  李國權  
            李國光  
            王李笑容

            李志芳  


            李友文  

            李國松  

上列當事人間請求塗銷抵押權登記事件，本院於民國110年11月8
日言詞辯論終結，判決如下：
    主  文
一、被告應將附表所示之不動產（權利範圍：一四○○○○○○分之六
    三五二八○）設定如附表所示之抵押權登記予以塗銷。
二、原告其餘之訴駁回。
三、訴訟費用由被告連帶負擔。
    事實及理由
壹、程序部分：
    本件被告經合法通知，均未於言詞辯論期日到場，核無民事
    訴訟法第386條所列各款情形，爰依原告之聲請，由其一造
    辯論而為判決。　　
貳、實體部分：
一、原告主張：原告於民國110年6月24日因買賣而取得臺北市○○
    區○○段○○段000000000地號土地（下稱系爭土地）之所有權
    （權利範圍：00000000分之635280），系爭土地雖於56年1
    月5日以原告之前手即訴外人江濱為債務人、被告之被繼承
    人即訴外人張秀懷為抵押權人而設定新臺幣（下同）150萬
    元之抵押權（下稱系爭抵押權）登記，張秀懷死亡後，由被
    告辦理抵押權繼承登記，然江濱實未積欠張秀懷任何債務，
    其等間之系爭抵押權所擔保之債權既不存在，則應認本件系
    爭抵押權不成立。退萬步言，縱認其等確有系爭抵押權所擔
    保債權（下稱系爭債權）存在，惟依民法第880條之規定，
    系爭債權已罹於消滅時效，而系爭抵押權之除斥期間亦完成
    ，而張秀懷或被告未依法行使抵押權，是系爭抵押權亦已消
    滅。為此，爰依民法第767條第1項中段規定，請求被告塗銷
    系爭抵押權登記，並聲明：被告應將系爭土地之抵押權繼承
    登記（地政機關收件年期字號108年中山字第106030號，登
    記日期108年8月14日，擔保債權總金額150萬元，權利人為
    被告，債權額比例為公同共有全部，存續期間為不定期限）
    ，及抵押權設定登記（地政機關收件字號55年中山字第0840
    30號，登記日期56年1月5日，擔保債權總金額150萬元，權
    利人為張秀懷，債權額比例為全部，存續期間為不定期限）
    塗銷。
二、被告未於言詞辯論期日到場，亦未提出書狀作何聲明或陳述
    。
三、得心證之理由：
　㈠原告主張系爭土地曾於56年1月5日為張秀懷設定系爭抵押權
    等情，有臺北市中山地政事務所110年8月20日北市中地籍字
    第1107014734號函所檢附之臺北市土地登記簿為憑（見本院
    卷第57至58頁、第73至76頁），應堪信為真實。
  ㈡按確認法律關係不存在之訴，如被告主張其法律關係存在時
    ，應由被告負舉證責任。抵押權為擔保物權，以擔保之債權
    存在為前提，倘擔保債權並未發生，抵押權即失所附麗，縱
    有抵押權登記，亦屬無效，抵押人得請求塗銷。而一般抵押
    權成立上之從屬性，僅關乎該抵押權之效力，且當事人為借
    款債務設定一般抵押時，先為設定登記，再交付金錢之情形
    ，所在多有，自不得因已為設定登記，即反推已交付金錢或
    指已交付金錢為常態事實。故抵押人主張借款債權未發生，
    而抵押權人予以否認者，依首開說明，仍應由抵押權人負舉
    證責任（最高法院103年度台上字第393號判決意旨參照）。
    又按所有人對於妨害其所有權者，得請求除去之，民法第76
    7條第1項中段定有明文；再者，抵押權為擔保物權，具有從
    屬性，倘無所擔保之債權存在，抵押權即無由成立，自應許
    抵押人請求塗銷該抵押權之設定登記（最高法院84年度台上
    字第167號判決意旨參照）。
　㈢經查，本件原告主張系爭土地雖於56年1月5日為張秀懷設定
    系爭抵押權之登記，惟其前手即江濱未積欠張秀懷任何債務
    等情，提出系爭土地登記謄本、異動索引表為證（見本院卷
    第11至46頁）。本件原告既否認系爭抵押權所擔保之債權存
    在，依前揭舉證責任之分配，自應由被告就有系爭債權存在
    事實負舉證責任。又本件經向臺北市中山地政事務所調閱系
    爭抵押權登記資料，因該登記申請案已逾保存年限銷毀而無
    法提供，有該事務所110年8月20日北市中地籍字第11070147
    34號函可按（見本院卷第57頁），而本件被告經合法通知，
    無正當理由未到庭，亦未提出書狀為任何聲明或陳述，或陳
    明舉證系爭抵押權擔保之債權存在，依民事訴訟法第280條
    第3項，視同自認，原告主張系爭債權不存在一節，應堪信
    為真實。本件系爭抵押權所擔保之債權既不存在，依前揭說
    明，原告自得請求塗銷抵押權設定登記。
　㈣然系爭抵押權除以原告所有之應有部分設定抵押權外（登記
    次序：0029），系爭抵押權尚存在於系爭土地之其他共有人
    即訴外人吳維倫（登記次序：0012）、元大國際投資股份有
    限公司（登記次序：0027）、永通投資股份有限公司（登記
    次序：0028）、元大建設開發股份有限公司（登記次序：00
    30），有系爭土地登記公務用謄本可考（見本院卷第125至1
    30頁），是原告僅得請求就其所有應有部分所設定之系爭抵
    押權予以塗銷，逾此之請求部分，則無理由（即系爭抵押權
    就系爭土地之上開共有人部分，不因本件請求而一併塗銷，
    仍存在於其他共有人之所有權應有部分，併此敘明）。
　㈤從而，原告依民法第767條第1項中段之規定，請求塗銷系爭
    土地上就其所有應有部分之系爭抵押權登記，為有理由，應
    予准許，逾此範圍之請求，則無理由，應予駁回。
四、訴訟費用負擔之依據：民事訴訟法第85條第2項。 
中　　華　　民　　國　　110 　年　　11　　月　　22　　日
                  民事第九庭    法　官    莊仁杰
以上正本係照原本作成。
如對本判決上訴，須於判決送達後20日內向本院提出上訴狀。如
委任律師提起上訴者，應一併繳納上訴審裁判費。
中　　華　　民　　國　　110 　年　　11　　月　　22　　日
                                書記官    徐語姍

附表   編號 不動產標示 抵押權設定登記內容 1 臺北市○○區○○段○○段000000000地號土地（權利範圍：00000000分之635280）面積：1692平方公尺 登記日期：民國108年8月14日 字號：中山字第106030號 權利人：李國權、李國光、王李笑容、李志芳、李友文、李國松 債權額比例：公同共有全部 擔保債權總金額：150萬元 存續期間：不定期限 清償日期：無 利息（率）：月息4分2厘 遲延利息（率）：月息4分2厘 債務人及債務額比例：（空白） 權利標的：所有權 標的登記次序：0011、0012、0027、0028、0029、0030 設定權利範圍：2359分之1898 設定義務人：江濱